【裁判字號】    90,上易,2
【裁判日期】    900320
【裁判案由】    給付借款
【裁判全文】
臺灣高等法院臺南分院民事判決  九十年度上易字第二號    Ｋ
      上  訴  人  萬泰商業銀行股份有限公司
                              .
      法定代理人  乙  ○  ○  .
      訴訟代理人  吳  明  澤  律師
      被上訴人    丁  ○  ○  .
                  丙  ○  ○  .
                  甲  ○  ○  .
      右  三  人
      訴訟代理人  郁  旭  華  律師
                  王  燕  玲  律師
右當事人間請求給付借款事件，上訴人對於中華民國八十九年十一月九日臺灣臺南地
方法院第一審判決（八十九年度訴字第一三六七號）提起上訴，本院判決如左：
    主      文
原判決廢棄。
被上訴人應連帶給付上訴人新台幣（下同）玖拾伍萬肆仟元，及自民國八十八年九月
八日起至清償日止，按年息百分之九點六計算之利息，並按上開利率百分之二十計算
之違約金。
第一、二審訴訟費用由被上訴人連帶負擔。
    事      實
甲、上訴人方面：
一、聲明：求為判決：(一)原判決廢棄。(二)被上訴人應連帶給付上訴人新台幣（下同）
    玖拾伍萬肆仟元，及自民國八十八年九月八日起至清償日止，按年息百分之九點
    六計算之利息，並按上開利率百分之二十計算之違約金。(三)第一、二審訴訟費用
    由被上訴人負擔。
二、陳述：除與原判決記載相同者，茲引用外，另補稱略以：
（一）本件系爭承諾書屬於諾成契約，於立承諾書人將該承諾書交付原保證責任台南
      市第四信用合作社（上訴人已於八十七年四月十一日概括承受其資產及債務，
      故以下或直接稱上訴人或簡稱原台南四信）時，即生承諾之效力。不能因該文
      書字面有「承諾」二字而解釋為「要約」與「承諾」之關係。依系爭承諾書交
      付之經過，亦已為上訴人接受承諾在案。查訴外人龔雅萍預購漢殷建設開發有
      限公司（以下簡稱漢殷公司）所興建之「台南傳奇專案」房屋，由購屋人龔雅
      萍提出貸款申請，漢殷公司等為協助貸款戶高額度貸款早於八十三年十二月五
      日由漢殷公司負責人丙○○及股東丁○○具名交付「承諾書」一件予上訴人，
      其內容為「立承諾書人漢殷建設開發有限公司所有台南傳奇專案座落虎尾寮段
      366之I、366之16、366之34地號上土地興建地上六樓、地下層二層建物合計一
      一五戶，於貴社辦理房屋分戶貸款，各戶依買賣金額總價承貸七成貸款，倘於
      各戶延滯貸款或無法負擔貸款時，本公司願意優先承擔該債務，以維護貴社之
      債權．．．」；上訴人據此申請於八十三年十二月七日召開該社八十三年度第
      卅四次授信審議委員會會議，審議漢殷公司興建之「台南傳奇整批店舖公寓預
      貸成數」其決議為「准予七成核貸，但公司需交付切結承諾書，即時借款戶未
      繳息或延滯訴訟應由公司負責清償全部貸款總額及一切延滯息、訴訟費用債務
      」等情，有會議紀錄一件可稽；上訴人依該社授信審議決議通知漢殷公司，漢
      殷公司則於八十三年十二月十三日再提交內容相同之承諾書一件予上訴人即本
      件系爭承諾書其具名人除漢殷公司法定代理人丙○○兼連帶保證人外，並有丁
      ○○、甲○○為連帶保證人，故被上訴人與上訴人間之連帶保證契約已成立；
      嗣上訴人於同年度第卅五次授信審議委員會審議上開承諾書並決議為「准予三
      年內公司負責清償全部貸款總額及一切延滯息、訴訟費用債務」等。又上訴人
      之徵信員陳明福對貸款戶龔雅萍申貸案之調查意見記載：1.本項貸款為台南傳
      奇整批案件貸款之住宅，2.本件貸款案經八十三年十二月七日放審會准予以售
      價百分之七十貸放，3.本件貸款及其中股東連帶保證本項貸款本社債權之確保
      並另立承諾書等情，亦有該調查表一件可稽。此批專案貸款於八十四年九月二
      十日放貸，含貸款戶龔雅萍部分依提款條提撥轉帳，嗣轉入漢殷公司帳戶共計
      新台幣一億二千五百零三萬元（活期存款0000000000000000），有收入傳票及
      對帳單各一件可稽。原審認上訴人將款項撥入借款人龔雅萍之帳，而非漢殷公
      司或被上訴人之帳戶，顯有誤解。被上訴人於八十三年十二月十三日交付承諾
      書予上訴人之時，獨立之保證契約已經成立；縱使依被上訴所指「要約」、「
      承諾」之陳述，系爭承諾書即係應原台南四信之承諾而製作。
（二）本件系爭承諾書係一件獨立之債權保證契約，其當事人一造為被上訴人、另一
      造係原台南四信，與貸款戶申請借款契約之當事人一造為龔雅萍、另一造係原
      台南四信之貸款事件不同件，貸款戶另找其連帶保證人亦僅從屬於該借貸契約
      ，且借貸契約與承諾書二件契約併存無從屬關係，上訴人同意被上訴人所承諾
      之事項，無通知貸款戶之必要；反之上訴人放款之事實亦無通知被上訴人之必
      要（提撥轉帳即為借款成立之事實），惟當貸款戶龔雅萍之借款繳息發生遲延
      情事時，被上訴人保證清償之債務關係於焉發生。
（三）被上訴人之承諾書係附條件之連帶保證契約，即「倘於各戶延滯貸款或無法負
      擔貸款時，本公司及連帶保證人願意即時代清償該債務」，則是否發生無法負
      擔貸款之情爭，當視借款期間二十年貸款戶繳息之正常與否而定，故保證人之
      保證期限以與借款期間相同為原則，此觀本件系爭承諾並無對保證期間作特別
      約定可以證明。上訴人於八十三年十二月十七日授信審議決議「准予三年內公
      司清償全部貸款總額及一切延滯息、訴訟費用債務」，該決議本意應為「若該
      專案各貸款戶正常繳款三年，則解除渠等之保證責任」。蓋決議文中仍以發生
      「延滯」為必要條件，此部分文字之運用表達或有欠流暢，惟解釋意思表示，
      應探求當事人之真意，不得拘泥於所用之辭句，為民法第九十八條所明定。比
      較上訴人於八十三年十二月七日第卅四次授信審議之決議即有「．．即時借款
      戶未繳息或延滯訴訟應由公司負責清償全部貸款總金額及一切延滯息、訴訟費
      用債務」，是本件保證責任於貸款戶延滯償債而生，上訴人即預設貸款戶三年
      內繳款正常，即免除本件被上訴人之連帶保證責任，如生延滯情事即向連帶保
      證人即被上訴人求償。否則僅以承諾書供短期擔保即無實質意義，故系爭承諾
      書非三年期限之保證契約，與民法第七百五十二條規定：「約定保證人僅於一
      定期間內為保證者」之情形不同。況查原台南四信八十三年十二月十七日審議
      之決議內容僅為內部作業規定，係供要求內部作業上遇有三年不滿之延滯借款
      案件求償範圍及對象，該項決議並無通知本件立承諾書人即被上訴人之必要，
      亦非被上訴人得主張之權利。茲貸款戶龔雅萍申貸金額二百五十五萬元，上訴
      人於八十四年十一月十日撥貸，但龔雅萍於八十七年五月十一日起拒不繳款，
      撥款後三年未滿即繳款不正常，上訴人依法求償，經法院拍賣其不動產抵償後
      尚不足九十五萬四千元，貸款戶「無法負擔貸款」即由「連帶保證人．．即時
      代清償該債務」，上訴人之請求於法有據。原審認被上訴人所立承諾書為定期
      保證契約並不恰當。
三、證據：除援用第一審所提證據外，另補提龔雅萍借款申請書影本一件、原臺南四
    信第卅四次、第卅五次授信審議委員會會議紀錄影本各一件、調查表影本一件、
    龔雅萍放款支出傳票、存款支出傳票、存款取款憑條影本各一件、漢殷公司收入
    傳票影本一件、漢殷公司對帳單影本一件。
乙、被上訴人方面：
一、聲明：求為判決：(一)上訴駁回。(二)第二審訴訟費用由上訴人負擔。
二、陳述：除與原判決記載相同者，茲引用外，另補稱略以：
（一）上訴人主張兩造間有保證契約存在，無非係以該承諾書為被上訴人應原臺南四
      信於八十三年十二月七日召開之八十三年度第卅四次授信審議委員會會議決議
      而書立，為承諾之意思，故兩造間之保證契約成立，被上訴人應負保證責任云
      云。惟被上訴人一再否認曾受原臺南四信之決議通知而書立任何之保證書，被
      上訴人所書具之承諾書非應原臺南四信之決議而書立，本案兩造間之保證契約
      並不存在，茲說明如下：
  １、按契約者，由二人以上意思表示一致而成立之雙方行為也。即須當事人之一方
      ，將欲為契約內容之旨，提示於他方，得他方之承諾，而後契約始能成立也。
      其僅由一方表示要約之意思，而他方不表示承諾之意思者，當然不受契約之拘
      束。其一方所表示之意思，與他方所表示之意思，彼此不一致者，亦當然不受
      契約之拘束。又非對話為要約者，依通常情形可期待承諾之達到時期內，相對
      人不為承諾時，其要約失其拘束力。民法第一百五十三條立法意旨及第一百五
      十七條定有明文。又稱保證者，謂當事人約定一方於他方之債務人不履行債務
      時，由其代負履行責任之契約，民法第七百三十九條定有明文。是保證契約自
      應由雙方當事人就保證人願代主債務人負同一清償責任有意思之合致，始足成
      立。復解釋契約，須探求當事人之真意，不能拘泥於契約之文字，解釋當事人
      書面之意思表示，亦應同此理。
  ２、查被上訴人三人所書立之承諾書，係應漢殷公司之要求而書立，而非應原臺南
      四信第卅四次會議決議內容所書立，此觀該決議內容為：「．．公司需交付切
      結承諾書，即時借款戶未繳息或延滯訴訟應由公司負責清償全部貸款總金額及
      一切延滯息、訴訟費用」，並未要求被上訴人擔任連帶保證人一職，且該承諾
      書之立承諾書人為訴外人漢殷公司，內容係記載「．．倘於各戶延滯貸款或無
      法負擔貸款時，本公司及連帶保證人願意即時代清償該債務．．」，與該決議
      內容用詞用語不同，且要求保證之範圍亦不相同，足證該承諾書卻非應原臺南
      四信第卅四次會議決議而書立。況上訴人於原審原主張與被上訴人間之保證契
      約係因原臺南四信第卅五次會議決議而成立，復於鈞院主張係依第卅四次會議
      決議而成立，前後顯然相互矛盾。又被上訴人從未收受原臺南四信八十三年度
      第卅四次及第卅五次授信審議委員會會議決議之通知，無論上訴人主張為何，
      該承諾書確非應四信之決議結果而書立，且尚需經授信審議委員會討論，此觀
      卷附被上訴人庭呈之「台南市第四信用合作社八十三年度第卅五次授信審議委
      員會會議紀錄」，該會議係於被告八十三年十二月十三日向四信提出承諾書後
      之同年月十七日召開，其審議事項第三項為：「有關東門分社客戶漢殷建設開
      發有限公司所提供辦理台南傳奇專案一批房屋分戶貸款承諾書，公司及連帶保
      証人『請求』擔任本社債權債務期限。」明載漢殷公司及連帶保證人即被上訴
      人三人係「請求」擔任債權債務關係，而非承諾或同意擔任貸款戶之債權債務
      關係，本案被上訴人等書立承諾書後，承辦人員仍需送交有權核貸之授信審議
      委員會審議，足證該承諾書僅屬申請性質，被上訴人三人書立之承諾書僅為要
      約、請求之意思表示，而非承諾。又該會議決議結果雖為：「准予三年內公司
      負責清償全部貸款總金額及一切延滯息、訴訟費用債務。」惟該決議結果並未
      通知漢殷公司及被上訴人三人，被上訴人三人始終未獲上訴人承諾之通知，上
      訴人雖提出其調查員陳明福製作之調查報告，並無任何有關已通知被上訴人之
      證明，被上訴人亦否認該內容之真正，則被上訴人三人之要約依民法第一百五
      十七條規定已失其拘束力，兩造間之保証契約並未成立。
（二）復按，觀諸該承諾書之內容，僅係被上訴人對於立承諾書人漢殷公司所興建房
      屋將來出售申請貸款願負連帶清償之概括性宣示，至兩造對於其後主債務人之
      借貸所負之連帶保證契約，應仍需經由個別契約之意思表示合致而成立，自難
      僅憑該承諾書之簽具，即認被上訴人就上訴人與龔雅萍所有之借貸債務有成立
      連帶保證之意思合致。況上訴人於原審亦自承銀行一般房貸之授信習慣係由借
      款人填具申請書及提供擔保品資料，由承辦人員徵信後，做出徵信報告，呈交
      有權核貸之上級單位核准後，始由承辦人員通知「借款人」及「連帶保證人」
      簽約對保並將不動產設定抵押權後，才依借據上之借款金額將款項撥入「借款
      人」之帳戶，同時通知「借款人」已撥款之事實，被上訴人等於八十三年十二
      月十三日書立承諾書請求擔任保證人後，原臺南四信並未對被上訴人為同意之
      承諾意思表示，業如前述，且原臺南四信係遲至八十四年十月十一日方自行與
      債務人龔雅萍簽立借據，並另覓連帶保証人龔張秀麗，方貸放借款，並未通知
      被上訴人對保，有原審調閱之台南地方法院八十七年度執字第一六九二一號強
      制執行事件案卷內檢附之借據可稽，故實不得援引被上訴人於八十三年十二月
      十三日所為單方概括性之承諾事項，即認被上訴人有為債務人龔雅萍之借款負
      連帶保證責任之合意。
（三）又依原臺南四信決議結果係載明：「准予三年內公司負責清償全部貸款總金額
      及一切延滯息、訴訟費用債務。」即其僅同意由漢殷公司於三年內負保證責任
      ，被上訴人三人則不與焉，是縱認本件保證契約有足以成立情事，則保證契約
      亦僅存在於上訴人與漢殷公司間，上訴人與被上訴人三人間並無任何保證契約
      之存在可言。
（四）退萬步言，如認該保證契約成立，該保證契約要屬定期保證契約無訛，並非附
      解除條件之保證契約：按原臺南四信授信審議委員會會議決議：「准予三年內
      公司負責清償全部貸款總金額及一切延滯息、訴訟費用債務。」係針對被上訴
      人等所書立記載「倘於各戶延滯貸款或無法負擔貸款時，本公司及連帶保證人
      願意即時代清償該債務」之承諾書而言，依文義解釋，即三年內倘「台南傳奇
      專案」各戶延滯貸款或無法負擔貸款時，由漢殷公司負責清償全部貸款總金額
      及一切延滯息、訴訟費用債務，且上訴人之訴訟代理人於原審時亦自承保證期
      限為三年，足證本案如認該保證契約成立，該保證契約要屬定期保證契約無訛
      。上訴人稱該決議本意為：「若該專案各貸款戶正常繳款三年，則解除渠等之
      保證責任」云云，惟若該專案各貸款戶三年內均正常繳款，則三年內，漢殷公
      司根本無負責清償全部貸款總金額及一切延滯息、訴訟費用債務之可能，現與
      該決議內容互相矛盾。蓋必係於三年內該專案各貸款戶有違約未繳息情事，方
      符合該決議內容謂有於三年內公司負責清償全部貸款總金額及一切延滯息、訴
      訟費用債務之必要，上訴人曲解該決議主張為附解除條件云云，顯與該決議內
      容不符。
（五）再按，約定保證人僅於一定期間內為保證者，如債權人於其期間內，對於保證
      人不為審判上之請求，保證人免其責任，民法第七百五十二條定有明文。退萬
      步言，縱認本件被上訴人三人與上訴人間之保証契約有效成立，依上訴人主張
      兩造債務保證合意期間是三年，自撥貸起算，龔雅萍自八十四年十月十一日撥
      貸，則被上訴人三人之保證責任期限業已於八十七年十月十一日屆滿，而上訴
      人遲至八十九年五月十六日方向法院對被上訴人三人聲請核發支付命令，未在
      被上訴人三人保證期間內向被上訴人三人為審判上之請求，依前揭法條之規定
      ，被上訴人三人已不負連帶保証人之責任。
三、證據：除援用第一審所提證據外，另補提整批自用住宅案清冊影本一件、八十三
    年十二月五日及八十三年十二月十三日承諾書影本各一件、原臺南四信第卅四次
    、第卅五次授信審議委員會會議紀錄影本各一件、不動產調查表影本一件、借款
    申請書影本一件、龔雅萍放款支出傳票、存款支出傳票、存款取款憑條影本各一
    件、漢殷公司收入傳票影本一件、漢殷公司對帳單影本一件為證。
    理      由
一、本件上訴人起訴主張：被上訴人丁○○、丙○○、甲○○三人於八十三年十二月
    十三日出具承諾書，承諾台南傳奇專案貸款戶（含訴外人龔雅萍之貸款戶），對
    上訴人所負之借款，若發生延滯或無法負擔貸款時，願代清償該債務，並立有承
    諾書乙紙為證。上訴人對訴外人龔雅萍就上開台南傳奇專案之貸款戶之貸款於八
    十四年十一月十日撥貸，但龔雅萍於八十七年五月十一日起即拒不繳納貸款本息
    ，經上訴人對之求償，由臺灣臺南地方法院（以下簡稱台南地院）八十七年度執
    慎字第一六九二一號強制執行並實行分配完畢，執行結果尚不足九十五萬四千元
    ，爰本於消費借貸及連帶保證之法律關係，請求被上訴人應連帶給付上訴人玖拾
    伍萬肆仟元，及自八十八年九月八日起至清償日止，按年息百分之九點六計算之
    利息，並按上開利率百分之二十計算違約金之判決。
二、被上訴人則以：其等所出具之承諾書，僅屬向原臺南四信請求自承諾書書立之日
    起三年內，擔任漢殷公司台南傳奇專案貸款戶（含龔雅萍貸款戶）向其借款之連
    帶保證人之要約意思表示，惟嗣後並未接獲原臺南四信同意被上訴人等請求之承
    諾通知，故兩造間應無保證契約之存在。又查依上訴人八十三年十二月十三日「
    台南市第四信用合作社八十三年度第卅五次授信審議委員會會議紀錄」，其審議
    事項第三項為：「有關東門分社客戶漢殷公司所提供辦理台南傳奇專案一批房屋
    分戶貸款承諾書，公司及連帶保證人請求擔任本社債權債務期限。」，明載漢殷
    公司及連帶保證人即被上訴人三人係「請求」擔任債權債務關係，而非承諾或同
    意擔任貸款戶之債權債務關係，足證被上訴人三人書立之承諾書僅為要約、請求
    之意思表示，而非承諾。又該會議決議結果並未通知漢殷公司及被上訴人三人，
    被上訴人三人始終未獲上訴人承諾之通知，則被上訴人三人之要約依民法第一百
    五十七條規定已失其拘束力，是兩造間之保證契約並未成立。退萬步言，縱認本
    件被上訴人三人與上訴人間之保證契約有效成立，依上訴人主張兩造債務保證合
    意期間是三年，自撥貸起算，龔雅萍自八十四年十月十一日撥貸，則被上訴人三
    人之保證責任期限業已於八十七年十月十一日屆滿，而上訴人遲至八十九年五月
    十六日方向法院對被上訴人三人聲請核發支付命令，未在被上訴人三人保證期間
    內向被上訴人三人為審判上之請求，被上訴人三人已不負連帶保證人之責任等語
    ，資為抗辯。
三、本件上訴人主張被上訴人丁○○、丙○○、甲○○三人於八十三年十二月十三日
    出具承諾書，承諾訴外人對臺南傳奇專案之貸款戶龔雅萍對上訴人所負之借款，
    若發生延滯或無法負擔貸款時，願代清償該債務，並有該承諾書乙紙為證。訴外
    人龔雅萍經上訴人於八十四年十月十一日撥貸起，繳款至八十七年五月十一日止
    ，其後即拒繳貸款本息，訴外人龔雅萍對上訴人所負之借款，經臺南地院八十七
    年度執慎字第一六九二一號強制執行並實行分配完畢，尚不足九十五萬四千元之
    事實，已據上訴人提出承諾書影本一件、台南地院民事執行處強制執金額計算書
    分配表影本一件、授信審議委員會會議紀錄影本一件、申請書影本一件及郵局存
    證信函影本四件為證（原審卷第一六、一八、三六至四一頁）。被上訴人對於上
    開證據資料及其等於八十三年十二月十三日出具上開承諾書乙節均不爭執，惟以
    前詞置辯。是以，本件首應審酌者為（一）兩造間之保證契約是否已成立，如已
    成立，是否有保證期限？（二）兩造間所訂立之保證契約，與龔雅萍之借貸契約
    是否有從屬關係？
（一）上訴人主張本件立承諾書人漢殷建設公司所有「台南傳奇專案」，興建之初即
      採「預售屋」方式推案，為協助其承購戶取得較高成數之貸款，當時原臺南四
      信乃接受漢殷公司所承建「台南傳奇專案」之一一五戶購屋人，辦理整批自用
      住宅案貸款，原臺南四信依漢殷公司提出「整批自用住宅案」清冊及漢殷公司
      負責人丙○○與股東丁○○出具八十三年十二月五日承諾書一件，即進行該件
      「台南傳奇整批店鋪住宅貸款案」之徵信調查，據此原臺南四信於八十三年十
      二月七日召開之八十三年度第卅四次授信審議委員會會議審議漢殷公司興建「
      台南傳奇專案」整批店鋪公寓自宅預貸成數，並決議「准予七成核貸，但公司
      需交付切結承諾書，即時借款戶未繳息或延滯訴訟應由公司負責清償全部貸款
      總金額及一切延滯息、訴訟費用債務」；同社以該卅四次授信委員會會議決議
      通知漢殷公司，漢殷公司並依決議要求該公司交付切結承諾書，漢殷公司即邀
      被上訴人為保證人出具八十三年十二月十三日以漢殷公司為立承諾書人、被上
      訴人等三人為連帶保證人之承諾書一件；嗣原台南四信於八十三年十二月十七
      日之第卅五次授信審議會議審議決議「准予三年內公司負責清償全部貸款總金
      額及一切延滯息、訴訟費用債務」等情；已據上訴人提出整批自用住宅按清冊
      一件、八十三年十二月五日承諾書一件、八十三年十二月十三日承諾書一件、
      調查員陳明福調查報告一件、原台南四信八十三年十二月七日之第卅四次紀錄
      及八十三年十二月十七日八十三年度第卅五次授信審議會議紀錄各一件附卷可
      稽，復為被上訴人所不爭執，堪信為真實。
（二）依民法債編第二十四節保證之規定，保證契約並不以書面為必要，如經當事人
      意思一致即成立，屬諾成契約。本件立承諾書人漢殷公司之「台南傳奇專案」
      於興建之初即採「預售屋」方式推案，為協助其承購戶取得較高成數之貸款，
      乃向原臺南四信要求整批核貸，被上訴人等三人乃漢殷建設公司之負責人及主
      要股東，被上訴人亦不否認當初是被上訴人主動找銀行要求整批核貸（見原審
      卷第七十頁）。則漢殷公司提出「整批自用住宅案」清冊及漢殷建設公司負責
      人丙○○與股東丁○○出具八十三年十二月五日承諾書一件於原台南四信，即
      係向原台南四信提出要約，原台南四信即進行該件「台南傳奇整批店鋪住宅貸
      款案」之徵信調查，並於八十三年十二月七日召開之第卅四次授信審議委員會
      會議審議漢殷公司興建「台南傳奇專案」整批店鋪公寓自宅預貸成數案，並決
      議「准予七成核貸，但公司需交付切結承諾書，即時借款戶未繳息或延滯訴訟
      應由公司負責清償全部貸款總金額及一切延滯息、訴訟費用債務」，原係就上
      開貸款專案為承諾之表示，但因條件有變更，依民法第一百六十條第二項規定
      ，應視為新要約；嗣漢殷公司受通知即出具八十三年十二月十三日以漢殷公司
      為立承諾書人及以被上訴人等三人為連帶保證人之承諾書一件（下稱系爭承諾
      書），其上載「立承諾書人漢殷建設開發有限公司所有台南傳奇專案坐落虎尾
      寮段三六六之一、三六六之一六、三六六之三四地號興建地上六樓，地下層二
      層建物合計一一五戶，於貴社辦理房屋分戶貸款時，各戶依買賣金額總價承貸
      七成貸款，倘於各戶延滯貸款或無法負擔貸款時，本公司及連帶保證人願意即
      時代清償該債務，以維護貴社之權益，恐口無憑，特立此承諾書」，即係承諾
      之意思表示，依民法第一百五十三條第一項規定，其保證契約已經成立。經核
      上開承諾書，其上載有立承諾書人漢殷公司負責人丙○○，及被上訴人三人。
      查被上訴人三人對其在上開承諾書上為連帶保證人之簽章並不爭執，而與立承
      諾書人漢殷公司共同簽署同一紙承諾書交付原台南四信，足見被上訴人三人確
      為主債務人即漢殷公司負連帶債務履行之意思；又保證契約並不以書面為必要
      ，乃經當事人合意而成立，據承諾書內載「恐口無憑，特立此承諾書」字樣，
      足證雙方當事人於交付該承諾書之前應已就「連帶保證」之意思表示一致，是
      兩造間之連帶保證契約於八十三年十二月十三日該承諾書交付於原台南四信時
      確已成立，並非如被上訴人所稱其所交付之承諾書僅係「要約書」之性質，否
      則被上訴人何須以「連帶保證人」立場署名，而不以「要約人」立場於簽名位
      置署名要約人或簽立申請書。另依上訴人所提出被上訴人丁○○於八十九年四
      月十五日之申請書，其內亦載明「本人因保證漢殷建設開發有限公司所有臺南
      傳奇房屋分戶貸款，如三年內住戶有延滯貸款或無法負擔貸款，保證人願意即
      時代清償該債務，現因有三戶未付貸款，本人須代償該債務，本人呈請以總價
      金柒佰萬元承購．．．」等語（見原審卷第卅七頁），亦可佐證被上訴人丁○
      ○亦認其當初有「保證」之意思。被上訴人固否認其所出具之承諾書係應原台
      南四信之要約而為，但查該承諾書上明載「立承諾書人漢殷建設開發有限公司
      所有台南傳奇專案：：合計一一五戶，『於貴社辦理房屋分戶貸款時，各戶依
      買賣金額總價承貸七成貸款，倘於各戶延滯貸款或無法負擔貸款時，本公司及
      連帶保證人願意即時代清償該債務』，以維護貴社之權益，恐口無憑，特立此
      承諾書」，顯係向原台南四信為之，其空言否認並不可採。且從日後該貸款專
      案順利進行，兩造及漢殷公司均未對本件保證契約有何異議或意見，參以民法
      第一百六十一條第一項意思實現之規定，更可確信本件連帶保證契約已成立無
      訛，是以上訴人主張兩造間成立連帶保證契約，足堪認定。
（三）次依原台南四信八十三年十二月十七日第卅五次授信審議委員會決議「准予三
      年內公司清償全部貸款總額及一切延滯息、訴訟費用債務」，上訴人主張該決
      議本意應為「若該專案各貸款戶正常繳款三年，則解除渠等之保證責任」，本
      件系爭承諾書乃為一「附解除條件」之保證契約等語。被上訴人則辯稱：如認
      該保證契約成立，依該上揭決議內容之文義解釋，該保證契約要屬「定期保證
      契約」云云。經查，本件連帶保證契約於原台南四信八十三年十二月十三日收
      受，其契約即已成立，雖原台南四信嗣召開第卅五次授信審議委員會議決開於
      本件台南傳奇專案貸款部分，然其決議內容僅係為拘束該社內部作業放貸應注
      意事項之規範，尚無對外拘束他人之效力，故亦無通知被上訴人之問題及必要
      。至於保證契約是否屬於「定期保證契約」，應視當事人間就該「一定期間」
      是否另有約定為斷，此觀民法第七百五十二條「約定當事人就一定其間為保證
      者」之文義即明，否則保證人之保證期限自應與借款期間相同為原則。查被上
      訴人固主張依上訴人八十三年十二月十七日第卅五次授信審議委員會決議內容
      所示，本件保證契約屬於「定期保證契約」云云，但查被上訴人並無法舉證兩
      造曾就該保證契約另有約定保證僅於「一定期間內」之保證，且上訴人亦否認
      本件是定期保證契約，是被上訴人此部分之主張並不可採。再觀諸上開決議內
      容「准予三年內公司清償全部貸款總額及一切延滯息、訴訟費用債務」，上訴
      人主張該決議本意應為「若該專案各貸款戶正常繳款三年，則解除渠等之保證
      責任」，本件系爭承諾書為一「附解除條件」之保證契約等語。查本件被上訴
      人八十三年十二月十三日出具之承諾書並無連帶保證僅限於一定期間內之約定
      ，自應依其所保證之借款債務期間而定，而原臺南四信之上開決議內容僅拘束
      其內部員工核貸本件專案貸款之作業規範，並不能拘束上訴人以外之第三人，
      已如前述，然上訴人既願將上開承諾書內容限縮解釋為「如該專案各貸款戶正
      常繳款三年，則解除渠等之保證責任」，而將本件保證契約作「附解除條件」
      保證契約之主張，依民事訴訟當事人處分原則，於法並無不可。
（四）被上訴人另辯稱：依該承諾書之內容，僅係被上訴人對於立承諾書人漢殷公司
      所興建房屋將來出售申請貸款願負連帶清償之概括性宣示，至兩造對於其後主
      債務人之借貸所負之連帶保證契約，應仍需經由個別契約之意思表示合致而成
      立，自難僅憑該承諾書之簽具，即認被上訴人就上訴人與龔雅萍所有之借貸債
      務有成立連帶保證之意思合致。主張上訴人於八十三年十二月十三日書立承諾
      書請求擔任保證人後，原臺南四信並未對被上訴人為同意之承諾意思表示之通
      知及原臺南四信遲至八十四年十月十一日方自行與債務人龔雅萍簽立借據，並
      另覓連帶保証人龔張秀麗，方貸放借款，亦未通知被上訴人對保，不得對被上
      訴人發生法律效力云云。查被上訴人（含漢殷公司負責人丙○○本人）在上開
      承諾書上為連帶保證人之簽章，而與立承諾書人漢殷公司共同簽署於一紙承諾
      書交付原台南四信，足見被上訴人三人確有為主債務人即漢殷公司連帶負連帶
      保證履行債務之意思；而該承諾書係應原台南四信第卅四次授信審議委員會議
      決之新要約而出具未附任何條件或修正之承諾書，自係承諾之意思表示，其連
      帶保證契約即於八十三年十二月十三日交付原台南四信時即成立，故無再通知
      上訴人之必要，已敘明如上。且本件連帶保證契約係為台南傳奇貸款專案而單
      獨訂立，顯係一獨立之連帶保證契約，與各個專案貸款戶之間係兩個不同契約
      ，故各個專案貸款戶之貸款並不必通知被上訴人對保，於撥貸時亦無通知被上
      訴人之必要，故被上訴人此部分之辯解均不足採。
（五）末按「稱保證者，謂當事人約定一方於他方之債務人不履行債務時，由其代負
      履行責任契約」、「附解除條件之法律行為，於條件成就時，失其效力」，民
      法第七百三十九條、第九十九條第二項分別定有明文。本件系爭承諾書乃為一
      「附解除條件」之保證契約，前已論述，是被上訴人所負之連帶保證責任是否
      已解除，應視該專案貸款戶自原臺南四信撥貸後，各貸款戶正常繳款期間滿三
      年者為標準。經查，訴外人龔雅萍對上訴人所負之二百五十五萬貸款，利息只
      繳至八十七年五月十一日，有上訴人通知被上訴人之存證信函影本三件及臺南
      地院八十七年度執慎字第一六九二一號強制執行金額計算書分配表影本附卷可
      證（原審卷第十八頁、第卅八至四一頁），自撥貸日即八十四年十月十一日起
      算，其繳款期間未滿三年，是被上訴人所負之連帶保證責任並未解除。而訴外
      人龔雅萍對上訴人所負之二百五十五萬貸款，經臺南地院八十七年度執慎字第
      一六九二一號強制執行並實行分配完畢，尚不足九十五萬四千元，此亦有臺南
      地院民事執行處強制執金額計算書分配表影本在卷可稽（原審卷第十八頁，利
      息暨違約金均計算至八十八年九月七日止），自應由被上訴人負連帶保證責任
      。
四、綜上所述，上訴人本於消費借貸及連帶保證之法律關係向被上訴人三人請求連帶
    給付九十五萬四千元，及自民國八十八年九月八日起至清償日止，按年息百分之
    九點六計算利息，並上開利率百分之二十計算之違約金，為有理由，應予准許。
    原審為上訴人敗訴之判決，尚有未洽。上訴意旨指摘原判決不當，求予廢棄改判
    ，為有理由。爰由本院予以廢棄改判，如主文第二項所示。
五、據上論結，本件上訴為有理由，依民事訴訟法第四百五十條、第八十五條第二項
    ，判決如主文。
中      華      民      國    九十      年      三      月    二十      日
                                    臺灣高等法院臺南分院民事第三庭
~B1審判長法官  林    輝    雄
~B2      法官  丁    振    昌
~B3      法官  王    明    宏
右為正本係照原本作成。
不得上訴。
中      華      民      國    九十      年      三      月    二十二    日
~B法院書記官  侯    瑞    富


司法院資訊處製作；財團法人民間司法改革基金會備份。
